臺灣高等法院臺中分院刑事判決
110年度上訴字第1148號
上  訴  人  臺灣南投地方檢察署檢察官 
被      告  陳智強


上列上訴人因被告違反毒品危害防制條例案件，不服臺灣南投地
方法院110年度審訴字第78號中華民國110年4月26日第一審判決
（起訴案號：臺灣南投地方檢察署110年度毒偵字第147號），提
起上訴，本院判決如下：
    主  文
上訴駁回。
    理  由
一、公訴意旨略以：被告陳智強基於施用第一級毒品海洛因之犯
    意，於民國109 年4 月4 日晚間9 時許，在南投縣○○鄉○○路
    000 ○0 號住處內，以將海洛因加水稀釋置入針筒內注射體
    內之方式，施用第一級毒品海洛因1 次。嗣於109 年4月5 
    日下午4 時50分許，為警接獲檢舉至上址查訪，經被告陳智
    強當場提出第一級毒品海洛因1 包（驗餘淨重0.0555公克）
    扣案，並於同日下午5 時40分許，徵其同意採尿送驗，檢驗
    結果呈可待因、嗎啡陽性反應，始悉上情。因認被告陳智強
    涉犯毒品危害防制條例第10條第1 項之施用第一級毒品罪嫌
    。
二、按起訴程序違背規定者，應諭知不受理之判決；對於原審諭
    知不受理之判決上訴時，第二審法院認其為無理由而駁回上
    訴，得不經言詞辯論為之，刑事訴訟法第303條第1款、第37
    2條分別定有明文。此所稱之「起訴程序違背規定」，係指
    檢察官提起公訴之訴訟行為於程序上有違法律之規定而言。
　　復按109年1月15日修正公布，同年7 月15日施行之毒品危害
    防制條例（下稱修正後毒品條例）第20條第3項規定，犯第1
    0條之罪於觀察、勒戒或強制戒治執行完畢釋放後，3年後再
    犯第10條之罪者，適用同條前2項之規定。上開所謂「3年後
    再犯」，只要本次再犯（不論修正施行前、後）距最近1 次
    觀察、勒戒或強制戒治執行完畢釋放，已逾3 年者，即該當
    之，不因其間有無犯第10條之罪經起訴、判刑或執行而受影
    響。又修正後毒品條例第24條規定，業經行政院定於110年5
    月1日施行，修正後該條第2項規定「前項緩起訴處分，經撤
　　銷者，檢察官應繼續偵查或起訴」，立法理由明揭「緩起訴
    處分是利用機構外之處遇，協助施用毒品者戒除毒癮，為達
    成戒除毒癮之目的，於撤銷緩起訴處分後，宜由檢察官依法
    繼續偵查或起訴，亦即仍有現行條文第20條觀察、勒戒及強
    制戒治制度之適用，俾利以機構內之處遇方式協助其戒除毒
    癮，亦得為不同條件或期限之緩起訴處分，爰參考刑事訴訟
    法第253條之3第1項規定，修正第2項規定。」從而，就施用
    毒品之案件，其緩起訴處分經撤銷者，即仍有觀察、勒戒及
    強制戒治制度之適用（最高法院110年度台上字第3901號判
    決意旨參照）；另檢察官可依刑事訴訟法第253 條之2 第1 
    項第4 款至第6 款或第8 款規定，為多元之附條件緩起訴處
    分，不限於附命戒癮治療之緩起訴處分，且撤銷緩起訴處分
    後，亦應由檢察官依法繼續偵查或起訴，與修正前所定之「
    依法追訴」不同，則緩起訴處分之效力與曾受「觀察、勒戒
    或強制戒治」之處遇已無法等同視之。從而，祇要本次施用
    毒品犯行距其最近1 次觀察、勒戒或強制戒治執行完畢釋放
    後，已逾3 年者，即仍有修正後毒品條例第20條關於「觀察
    、勒戒或強制戒治」程序規定之適用；而附命戒癮治療之緩
    起訴經撤銷，仍應回復原緩起訴處分不存在之狀態，由檢察
    官就該次施用毒品犯行依法為相關處分。又「附命緩起訴」
    戒癮治療之執行，係以社區醫療（機構外醫療體系）處遇替
    代監禁式治療，使施用毒品者得繼續正常家庭及社會生活，
    尚非集中於勒戒處所，受監所矯正、管理，仍難脫其「收容
    」或「處罰」外觀者，所可比擬，於機構外之戒癮治療難達
    其成效時，再施以機構內之強制處遇，亦屬循序漸進之合理
    矯正方式。因此「附命緩起訴」之被告縱使完成「戒癮治療
    」，難認得與觀察、勒戒或強制戒治「已執行完畢」之情形
    等同視之。倘其施用毒品犯行距最近1 次「觀察、勒戒或強
    制戒治」執行完畢釋放後已逾3 年，縱係於完成戒癮治療3
    年內再犯，仍應依修正後毒品條例第20條第1項、第2 項規
    定進行「觀察、勒戒或強制戒治」程序，不得逕行起訴（最
    高法院110年台非字第98號、第152號判決意旨參照)。
三、經查：
　㈠被告陳智強前因施用毒品案件，經臺灣南投地方檢察署檢察
    官以107 年度毒偵字第248號為附命完成戒癮治療之緩起訴
    處分，緩起訴期間2年(即自107年6月5日起至109年6月4日止
    )，被告於108年7月25日履行完成緩起訴處分所附戒癮條件
    ，即於緩起訴期間之第一年治療期間完成戒癮治療，惟於第
    二年觀護期間內，因未按規定於履行期間內依觀護人指定日
    期(107年12月13日、108年10月4日、108年10月25日、108年
    11月15日、109年1月2日、109年3月12日)前往臺灣南投地方
    檢察署報到及採尿，經該署書面告誡後仍未完成應履行事項
    ，因未履行緩起訴處分之條件，嗣經臺灣南投地方檢察署檢
    察官於109年4月22日以109年度撤緩字第64號撤銷緩起訴處
    分並提起公訴等情，有該撤銷緩起訴處分書1份及臺灣高等
    法院被告前案紀錄表附卷可參。
　㈡本案檢察官附命戒癮治療之緩起訴處分既經撤銷，則如前所
    述，應回復原緩起訴處分不存在之狀態，由檢察官就該次施
    用毒品犯行依法為相關處分。且撤銷緩起訴處分後，亦應由
    檢察官依法繼續偵查或起訴，與修正前所定之「依法追訴」
    不同，則緩起訴處分之效力與曾受「觀察、勒戒或強制戒治
    」之處遇已無法等同視之。況「附命緩起訴」戒癮治療之執
    行，係以社區醫療（機構外醫療體系）處遇替代監禁式治療
    ，使施用毒品者得繼續正常家庭及社會生活，尚非集中於勒
    戒處所，受監所矯正、管理，仍難脫其「收容」或「處罰」
    外觀者，所可比擬，於機構外之戒癮治療難達其成效時，再
    施以機構內之強制處遇，亦屬循序漸進之合理矯正方式。因
    此「附命緩起訴」之被告縱使完成「戒癮治療」，難認得與
    觀察、勒戒或強制戒治「已執行完畢」之情形等同視之。是
    縱認檢察官上訴意旨所指被告於108年7月25日已事實上履行
    完成緩起訴處分所附戒癮治療為可採，仍難認得與觀察、勒
    戒或強制戒治「已執行完畢」之情形等同視之。
　㈢被告前於104 年間因施用毒品案件，經臺灣南投地方法院以1
    04 年度毒聲字第23號裁定送觀察、勒戒後，認無繼續施用
    毒品傾向，於104 年6 月25日執行完畢釋放等情，有臺灣高
    等法院被告前案紀錄表在卷可稽，可知被告最近一次因施用
    毒品案件，經觀察、勒戒執行完畢釋放之時間為104 年6 月
    25日，惟被告本案被訴再犯施用第一級毒品犯行係於109 年
    4 月4 日晚間9 時許所為，距其前次觀察、勒戒執行完畢釋
    放日，顯已逾3 年以上，是參酌前開說明，被告本案施用第
    一級毒品犯行，應由檢察官依法為相關處分，而不得逕予追
    訴處罰。從而，檢察官逕就本案提起公訴，其起訴之程序違
    背規定，依刑事訴訟法第303 條第1款規定，應為公訴不受
    理之諭知。
四、原審認本件之起訴程序違背規定，依法為公訴不受理之諭知
    ，經核並無違誤。檢察官上訴意旨猶謂前開戒癮治療療程已
    於108年7月25日履行完成，如以完成戒癮治療之日起算，被
    告本案再犯，尚未逾3年，則本案仍應起訴云云，而指摘原
    審判決不當，揆諸前述說明，檢察官之上訴為無理由，爰不
    經言詞辯論，逕予駁回其上訴。
據上論斷，應依刑事訴訟法第368條、第372條，判決如主文。
本案經檢察官鄭文正提起公訴，檢察官鄭文正提起上訴。　　
中　　華　　民　　國　　110  　年　　7 　　月　　19 　日
            刑事第一庭　審判長法　官　江  德  千
                              法　官　高  增  泓
                              法　官　簡  源  希
以上正本證明與原本無異。
如不服本判決應於收受送達後二十日內向本院提出上訴書狀，其
未敘述上訴理由者，並得於提起上訴後二十日內向本院補提理由
書（均須按他造當事人之人數附繕本）「切勿逕送上級法院」。

                              書記官  吳  麗  琴
　　　　　　　　　　　　　　　
中　　華　　民　　國　　110 　年　　7 　　月　　19　　日